【裁判字號】    98,判,1053
【裁判日期】    980910
【裁判案由】    營利事業所得稅
【裁判全文】
最  高  行  政  法  院  判  決
                                      98年度判字第1053號
上  訴  人  光發鍍金股份有限公司
代  表  人  甲○○
訴訟代理人  葉維惇會計師
被  上訴人  財政部臺灣省北區國稅局
代  表  人  乙○○
                          送達代收人  丙○○
上列當事人間營利事業所得稅事件，上訴人對於中華民國96年8
月15日臺北高等行政法院95年度訴字第4512號判決，提起上訴，
本院判決如下：
    主  文
上訴駁回。
上訴審訴訟費用由上訴人負擔。
    理  由
一、被上訴人之代表人原為凌忠嫄，民國（下同）96年8月3日改
    由乙○○擔任，茲據新任代表人具狀聲明承受訴訟，核無不
    合，應予准許。
二、緣上訴人為經營金屬品表面電鍍、板金、烤漆製造業者，於
    辦理84年度營利事業所得稅結算申報，列報「研究與發展支
    出」21,955,290元及「可抵減稅額」3,974,373元，被上訴
    人初查核定上開科目均為0元，上訴人申請復查、訴願，經
    被上訴人以95年5月25日北區國稅法一字第0950012352號重
    核復查決定（下稱原處分）變更核定「研究與發展支出」為
    11,103,352元及「可抵減稅額」為1,803,985元，上訴人猶
    有未服，就「化學研發部分之研究與發展支出」及「可抵減
    稅額」項目提起訴願，遭決定駁回，遂循序提起行政訴訟。
三、上訴人於原審起訴主張：(一)上訴人主要業務在提供筆記型電
    腦、手機、個人數位助理器等電子資訊產品機殼所需防電磁
    波干擾（即EMI）電鍍之加工製程，為使所提供之EMI電鍍處
    理能適合不同產品特性，確保電鍍處理後之產品能夠通過美
    國聯邦通信委員會（下稱FCC）等國外認證要求，提昇品質
    與良率、降低成本，故於84年度投入化學部分之研究發展，
    共支出6,118,428元（包括專業研究人員薪資6,037,762元、
    研究用原材料46,844元及研發單位建築物折舊33,822元），
    上訴人就專業研究人員薪資部分已提出公司組織圖、研究人
    員名冊、產品開發計畫及研究成果報告等資料，足證化學研
    發人員江振豐、游麗環、江榮泉、劉麗紅、秦惠貞、劉貞玲
    及潘曉薇等人，主要職掌為研究分析各種替代原料在不同比
    例組合下之電鍍效果，以開發新的電鍍技術，84年度投入「
    化學研發之研究計畫項目及成果效益一覽表」等11案（專案
    代號為84-B至84-L，下稱系爭11案）且未兼任其他工作，業
    已符合財政部93年10月26日台財稅字第09304539440號函發
    布「公司研究與發展人才培訓及建立國際品牌形象支出適用
    投資抵減辦法審查要點」（下稱93年投資抵減審查要點）附
    表項目壹之一規定。(二)就研發單位建築物折舊部分費用，係
    按研發部門所使用之樓層及面積予以核算，亦合於財政部89
    年4月21日台財稅字第0890453102號函發布「公司研究與發
    展人才培訓及建立國際品牌形象支出適用投資抵減辦法審查
    要點」（下稱89年投資抵減審查要點）附表壹之五之規定。
    (三)上訴人84年度投入化學研發所使用消耗性器材、原材料及
    樣品之費用，與研發部門所執行之研究計劃已檢附相關明細
    表，均可相互勾稽，業已符合93年投資抵減審查要點附表壹
    之三認定原則二之規定。(四)上述費用，符合行為時促進產業
    升級條例、「公司研究與發展人才培訓及建立國際品牌形象
    支出適用投資抵減辦法」（下稱行為時投資抵減辦法）、88
    年3月17日修正公布之公司研究與發展人才培訓及建立國際
    品牌形象支出適用投資抵減辦法及89年與93年投資抵減審查
    要點等規定，原處分否准上訴人認列，違反行政程序法第9
    條之規定。(五)上訴人之化學研發工作係研究分析各種替代原
    料在不同比例組合下之電鍍效果，以開發新的電鍍技術，屬
    行為時投資抵減辦法第2條所稱之新產品或新技術之研發，
    縱認非屬新技術之研發，亦屬89年投資抵減審查要點所謂之
    改進生產技術、改進提供勞務技術及改善製程活動，被上訴
    人應依據營利事業所得稅查核準則（下稱查核準則）第65條
    規定之意旨轉正列支，准予上訴人化學研發工作適用投資抵
    減等語。求為判決訴願決定及原處分關於否准化學研發部分
    之研究與發展支出6,118,428元部分均撤銷。
四、被上訴人則以：(一)上訴人係經營金屬品表面電鍍、板金、烤
    漆製造業者，其84年度申報投入化學部分之研究發展支出6,
    118,428元，惟依上訴人之員工蘇一致及劉麗紅所述，上訴
    人從事之研發工作，模具開發部分係依客戶要求進行測試製
    模；化學開發部分，係針對市場反應進行電鍍品質改良或實
    施測試，就現有技術從事經常性之改良、變更及補強等程序
    ，劉麗紅亦稱渠等所從事之研發工作未曾作成紀錄。另上訴
    人所提各專案會議報告均僅列示開會日期及參加會議人員，
    每次參加人員均相同，且無具體研究計畫、報告或紀錄、開
    會時間、參與研究人員及參與研究人員完整之工時紀錄可稽
    ，甚而有出差至國外之人員仍列席參加研究報告會議之情節
    ，又各會議報告均係就電鍍品質改良或實施測試，就現有技
    術從事經常性之改良、變更及補強等程序，以迎合市場之需
    求，非屬研究與發展之範圍。(二)系爭11案僅係類似化學實驗
    之活動，其活動效益均為假設性之數據，並無產生具體效益
    ，無開創性、風險性及前瞻性，對產業之升級沒有助益，無
    投資抵減規定之適用；相關之會議報告均係就電鍍品質改良
    或實施測試，就現有技術從事經常性之改良、變更及補強等
    程序，以迎合市場之需求，核非屬研究與發展之範圍，自無
    投資抵減之適用。此外，上訴人迄未能提示所有研發人員參
    與研究與發展之完整工時紀錄，自無法據以核計其研究與發
    展支出數額。另研究與發展適用投資抵減之申請期限及程序
    ，行為時投資抵減辦法第9條第1項前段定有明文，上訴人應
    檢附有關證明文件於辦理當年度營利事業所得稅結算申報時
    依規定填報送請稅捐稽徵機關核定其數額，方有投資抵減之
    適用，上訴人未依規定於申報時檢附證明文件，未履行申請
    之程序，並無投資抵減之適用等語，資為抗辯。
五、原審斟酌全辯論意旨及調查證據之結果，以：(一)依上訴人管
    理部經理江美惠之談話紀錄，可證上訴人主張其員工秦惠真
    、劉麗紅、劉貞玲、潘曉薇等人為當年度化學研發之專業研
    究人員，自難採信；依蘇一致之談話紀錄亦可證上訴人主張
    伊有為化學研發並開會研議等語，亦非事實；又上訴人84年
    6月5日之研究報告會議紀錄載明參加人有甲○○、江振豐、
    江榮泉、秦惠真、劉麗紅、蘇一致、游麗環等人，惟甲○○
    於84年6月4日至6月6日出差至馬尼拉，業經簽證會計師抽查
    憑證相符，自無於84年6月5日參加研究會議之可能，益證上
    訴人所提之各會議紀錄內容與事實不符，自不足執之以為上
    訴人確有實際為研究發展之證明。(二)系爭11案之會議報告均
    係就電鍍品質改良或實施測試，就現有技術從事經常性之改
    良、變更及補強等程序，以迎合市場之需求，測試之效益均
    為假設性之數據，並無產生具體效益。核非屬研究與發展之
    範圍，且審諸各會議報告均僅列示開會日期及參加會議人員
    ，並無具體研究計畫、報告或紀錄、開會時間、參與研究人
    員及參與研究人員完整之工時紀錄，自不足認上訴人所為屬
    研究與發展之範圍。另上訴人所從事之化學研發工作係就客
    戶送交之筆記型電腦外殼或大哥大外殼，以公司既有配方及
    化學藥品來試驗是否能附著在上面，並未製作研發紀錄等情
    ，業據劉麗紅陳述綦詳，是上訴人事後提出記載實驗目的、
    條件、方法、結果、結果分析與討論之研發紀錄（計劃）所
    記載內容，自難信為真實。(三)上訴人依客戶之要求進行測試
    ，或就其現有產品應客戶要求而進行修正補強，係量產前之
    準備工作，屬例行性開發市場業務，並無具體性及通盤性之
    研究計畫及目標，被上訴人主張上訴人化學開發部分，係針
    對市場反應進行電鍍品質改良或實施測試，就現有技術從事
    經常性之改良、變更及補強等程序，非屬新產品之研發等語
    ，洵屬有據。從而，上訴人自無行為時促進產業升級條例第
    6條第1項、行為時投資抵減辦法第1條投資抵減之適用。再
    ，上訴人主張本件縱非屬新技術研發，被上訴人亦應依查核
    準則第65條准予適用投資抵減等語；惟上訴人辦理84年度營
    利事業所得稅結算申報時，並未依規定填報研究發展支出抵
    減當年度應納營利事業所得稅額關於「生產單位改進生產技
    術或提供勞務技術之費用」類別之支出，並檢附有關證明文
    件，顯未依投資抵減辦法第8條規定之期限及程序辦理，自
    不該當於法定投資抵減要件而無從抵減當年度應納營利事業
    所得稅額，因將訴願決定及原處分均予維持，駁回上訴人在
    原審之訴。
六、本院查：
  (一)按「（第1項）為促進產業升級需要，公司得在下列用途項
    下支出金額5％至20％限度內，抵減當年度應納營利事業所
    得稅額；當年度不足抵減時，得在以後4年度內抵減之：…
    三、投資於研究與發展、人才培訓及建立國際品牌形象之支
    出。…（第2項）前項投資抵減，其每1年度得抵減總額，以
    不超過該公司當年度應納營利事業所得稅額50％為限。但最
    後年度抵減金額，不在此限。」，行為時促進產業升級條例
    第6條第1項第3款、第2項定有明文。又「本辦法所稱研究與
    發展之支出，包括公司為研究新產品或新技術、改進生產技
    術、改進提供勞務技術及改善製程所支出之下列費用：一、
    研究發展單位專門從事研究發展工作之全職人員之薪資。二
    、…三、供研究發展單位研究用消耗性器材、原材料及樣品
    之費用。…五、專供研究發展單位用建築物之折舊費用或租
    金。…」、「公司投資於第2條所稱研究與發展之支出，在
    同一課稅年度內得按30％抵減當年度應納營利事業所得稅額
    …」、「公司依本辦法規定投資於研究與發展及人才培訓之
    支出，應於辦理當年度營利事業所得稅結算申報時依規定格
    式填報，並依下列規定檢附有關證明文件，送請公司所在地
    之稅捐稽徵機關核定其數額。稅捐稽徵機關於核定其抵減稅
    額時，如對公司申報之支出內容或相關事項有疑義，可洽各
    中央目的事業主管機關協助認定：一、研究與發展支出：(1)
    公司之組織系統圖及研究人員名冊。(2)研究發展單位研究用
    消耗性器材、原材料及樣品之完整進、領料紀錄。(3)當年度
    購置專供研究與發展用儀器設備之清單。(4))研究發展單位
    配置圖及其使用面積占建築物總面積之比率說明書。(5)購置
    或使用專利權、專用技術、著作權之契約或證明文件及其攤
    折或支付費用計算表。(6)研究計畫及紀錄或報告。(7)其他有
    關證明文件。二、人才培訓支出：…」行為時投資抵減辦法
    第2條第1、3、5款、第5條、第8條第1項亦有明定。另「公
    司依88年12月31日修正前促進產業升級條例第6條第1項第3
    款及投資抵減辦法規定，適用投資抵減之支出內容、認列原
    則及應檢附文件，如附表。」、「附表：壹、研究與發展支
    出認定原則一、研究發展單位專業研究人員之薪資認定原則
    ：(1)研究發展單位係指專門從事研究新產品、改進生產技術
    、改進提供勞務技術及改善製程之單位而言，其名稱、組織
    層級及數量不限，查核時應就公司申報所檢附之證明文件，
    查明是否屬研究與發展之範圍，作為認定之依據。(2)專業研
    究人員係指配置於研究發展單位且專門從事研究發展工作之
    全職人員，包括研究發展單位之主管及該單位內直接參與研
    發專案進行之各階主管在內。但研究發展單位之其他行政、
    助理、市場調查、統計及管制等人員及其主管，則非屬專業
    研究人員之範圍。應檢附之證明文件：公司之組織系統圖、
    研究單位配置平面圖及研究人員名冊（應註明姓名、部門別
    、學經歷、職稱、執掌、擔任工作細項、在職期間、全年薪
    資總額），年度研究計畫及報告或研究計畫及紀錄等相關資
    料。…」亦經89年投資抵減審查要點（本函雖在系爭核課年
    度後才發布，但發布日前未核課確定之案件，參照該函說明
    二仍有此審查要點規定之適用；93年10月26日修訂）第1點
    暨附表壹一認定原則一及應檢附證明文件規定甚明。上開審
    查要點係主管稅捐稽徵事務之財政部，於法定權限範圍內，
    就投資抵減事項，本於職權所為細節性、技術性、解釋性之
    統一行政規則，並未逾越促進產業升級條例等相關法規之立
    法意旨，亦未增加法律所無之限制或負擔，行政機關辦理相
    關案件自可援用。
  (二)本件上訴人係經營金屬品表面電鍍、板金、烤漆製造業，雖
    申報84年度從事化學部分之研究與發展而支出6,118,428元
    （包括專業研究人員薪資6,037,762元、研究用原材料46,84
    4元及研發單位建築物折舊33,822元），並提出研究報告會
    議紀錄等供核，然依上訴人提示之公司組織圖、研究計畫、
    研究報告、研發紀錄及研究人員名冊等資料查核，其化學開
    發係針對市場反應進行電鍍品質改良或實施測試，就現有技
    術從事經常性改良、變更補強等程序，以迎合市場需求，核
    非屬研究發展之範圍。另上訴人辦理84年度營利事業所得稅
    結算申報時，並未依規定填報研究發展支出抵減當年度應納
    營利事業所得稅額關於「生產單位改進生產技術或提供勞務
    技術之費用」類別之支出，並檢附有關證明文件，即未依投
    資抵減辦法第8條規定之期限及程序辦理，自不該當於法定
    投資抵減要件而無從抵減當年度應納營利事業所得稅額等情
    ，為原審調查證據及言詞辯論後依法認定之事實，從而其據
    以認定原處分否准上訴人認列系爭化學部分之研究與發展支
    出6,118,428元，並無違誤，訴願決定，予以維持，亦無不
    合，而駁回上訴人之訴，經核其認事用法並無違誤。
  (三)上訴意旨略以：(1)上訴人業於法定期限內申報研發投資抵減
    支出，縱因列支項目重分類而有爭議，被上訴人亦應依其性
    質加以重分類核實認定，尚不得逕將該支出予以剔除，故原
    判決以上開列支項目重分類之爭議而認定被上訴人無審查之
    餘地，顯違查核準則第65條及本院58年判字第97號判例、86
    年度判字第2557號判決意旨，自有判決適用法規不當之違法
    。(2)依目前稽徵實務見解，並不以工時紀錄作為認定研發支
    出之唯一依據，有關之工作日誌及工時紀錄亦可由其他文件
    核實認定。依上訴人所提之會議紀錄即可證明上訴人確有從
    事研發行為，原審判決竟僅憑上訴人未提示工時紀錄，即否
    定上訴人對研發之付出，顯有判決適用法令錯誤。(3)依行為
    時投資抵減辦法審查要點規定，研發支出並不以有無研發成
    果為認定之依據，上訴人已提示完整之研究紀錄供查核，被
    上訴人即應核實認定，況所研究之84-C無電解錫電鍍液已可
    用於太陽能，取代高單價之銀電鍍，自難謂上訴人無研發成
    果，原判決竟以上訴人無具體之研發成果，否准上訴人適用
    投資抵減之規定，自有適用投資抵減審查要點法規不當之情
    等語。
  (四)按促進產業升級條例雖未對於研究發展為定義，然其既為鼓
    勵業者從事研究發展促進產業升級，以健全經濟發展，則從
    事相關產業升級之研究與發展支出，必須在既有技術及產品
    外，確實用於開發新產品及對生產技術或提供勞務技術有所
    改進，且超乎生產單位原有功能，進而有助於企業發展，方
    屬獎勵之範疇，若僅為一般性量產前修正品質之測試工作或
    將現有產品稍加修正，以符合客戶之需求等，即非產業升級
    之研究發展範疇，否則將與該條例之立法目的相違背。又投
    資抵減辦法審查要點雖未規定研發必需有成果為其認定標準
    ，然既予以稅捐優惠，則是否確實從事研發即需事業主確實
    舉證證明，從而投資抵減審查要點要求事前提出研究計畫、
    與研發過程中之書面紀錄與報告，確有其必要。本件原審業
    就上訴人所提之各項書面資料為實質審酌，並非單憑上訴人
    未提示工時紀錄或其研發無成果，即予否准，上訴人據以指
    摘原判決違反投資抵減辦法審查要點規定，而有適用法規不
    當之違誤，自無足取。至上訴人主張所研究之84-C無電解錫
    電鍍液已可用於太陽能，取代高單價之銀電鍍，自難謂上訴
    人無研發成果乙節，未經上訴人舉證證明，且縱使目前可以
    ，亦不足以證明84年度確實有從事研發。至其餘所訴各節，
    業經原判決明確論述其得心證之理由，對上訴人在原審之主
    張如何不足採之論證取捨等事項，亦均有詳為論斷，其所適
    用之法規與該案應適用之現行法規並無違背，與解釋判例，
    亦無牴觸，並無所謂判決不適用法規或適用不當等違背法令
    之情形，又證據之取捨與當事人所希冀者不同，致其事實之
    認定亦異於該當事人之主張者，不得謂為原判決有違背法令
    之情形，上訴人對於業經原判決詳予論述不採之事項再予爭
    執，要難謂為原判決有違背法令之情形。上訴論旨，仍執前
    詞，指摘原判決違背法令，求予廢棄，為無理由，應予駁回
    。上訴人又舉財政部96年3月30日台財訴字第09600102250號
    訴願決定，主張縱上訴人原申報未填寫「生產單位改進生產
    技術或提供勞務技術之費用」類別之支出，亦得於行政救濟
    中補正云云，然該項填載係因申報人之情況而定，茍申報人
    未填載，被上訴人無從知悉，亦無義務命補正，且上訴人並
    未於原審為此項主張，自難依此認原判決有違誤，並予敘明
    。
七、據上論結，本件上訴為無理由。依行政訴訟法第255條第1項
    、第98條第1項前段，判決如主文。
中    華    民    國    98    年    9     月    10    日
                    最高行政法院第七庭
                        審判長法官  藍  獻  林
                              法官  廖  宏  明
                              法官  張  瓊  文
                              法官  姜  素  娥
                              法官  林  文  舟
以  上  正  本  證  明  與  原  本  無  異
中    華    民    國    98    年    9     月    10    日
                              書記官  賀  瑞  鸞


司法院資訊處製作；財團法人民間司法改革基金會備份。
